臺灣苗栗地方法院民事簡易判決　九十年度苗簡字第四七八號
　　原　　　告　丁○○
　　法定代理人　戊○○
　　訴訟代理人　甲○○
　　　　　　　　戊○○
　　被　　　告　乙○○
　　訴訟代理人　陳榮富
　　被　　　告　丙○○
右當事人間確認通行權存在事件，本院判決如左：
    主      文
原告之訴駁回。
訴訟費用由原告負擔。
    事      實
甲、原告方面：
一、聲明：求為判決：
（一）確認原告就被告財政部國有財產局所有坐落苗栗縣通霄鎮○○段二○一之十一
      地號如附圖一所示編號Ａ部分面積三十九平方公尺、Ｂ部分面積四平方公尺、
      Ｃ部分面積十三平方公尺之土地，及同段二○一之十二地號，如附圖所示編號
      Ｅ部分面積三十一平方公尺、Ｆ部分面積二五平方公尺、Ｈ部分面積五平方公
      尺、Ｉ部分面積二平方公尺之土地，有通行權存在。
（二）被告乙○○、丙○○應將右開土地如附圖所示編號Ａ、Ｂ、Ｃ、Ｅ、Ｆ、Ｈ、
      Ｉ部分土地上之地上物除去，並不得禁止或防害原告之通行。
二、陳述：
（一）坐落苗栗縣通霄鎮○○段二六九之九地號土地（下稱二六九之九地號土地）為
      原告所有，其上並有建物即門牌號碼苗栗縣通霄鎮內湖里十二鄰一一九號，係
      原告一家人居住之處，因二六九之九地號土地屬於袋地，對外無適宜之聯絡以
      至苗一二八線公路，而被告國有財產局所有之同段二○一之十一、二○一之十
      二地號土地（下稱系爭國有土地）橫亙於原告土地與道路之間，且與苗一二八
      線公路直接相連，故請求確認原告就二○一之十一、二○一之十二地號土地如
      附圖編號所示Ａ、Ｂ、Ｃ、Ｅ、Ｆ、Ｈ、Ｉ部分有通行權。
（二）因被告乙○○所耕種之田地即苗栗縣通霄鎮○○段二○一地號土地及被告丙○
      ○所有同段二六九地號土地上建築物與系爭國有土地相鄰，因界址不明而有占
      用系爭國有土地之情形，為此，原告曾聲請調解，但並未達成共識，為利通行
      ，故請求排除被告乙○○、丙○○等二人地上物之占用，並不得禁止或妨害原
      告之通行。
（三）原告主張之通行方案，有下列之理由：
    １一直以來，被告國有財產局對於系爭國有土地，均未使用或為其他管理，任由
      他人占用或雜草叢生，故由原告通行，並付相對之補償金，不僅未造成被告國
      有財產局之損害，反而加益其管理及收入。
    ２系爭國有土地，原未登錄，經原告申辦，於民國九十年七月始完成登錄，因依
      現況雖編為「一般農業、農牧用地」，惟舊地籍圖則呈現苗栗縣通霄鎮○○段
      二○一之十一地號土地原應係「路」（即由其顏色辨知），只因依法須以登錄
      時現況決定其地目。
    ３雖本件僅原告一人請求通行，然事實上，臨近土地即苗栗縣通霄鎮○○段二六
      七地號上，亦有一戶人家居住，其與原告一樣有通行上之困擾，僅因經濟問題
      及對司法之畏懼，而未能循法救濟，懇請鈞院能從「紛爭一次解決及訴訟經濟
      」考量本案之通行方案，即日後並非只有原告通行此路。
    ４原告雖以住居家之通行為主，並有以自小客車為交通工具，或所需之路寬不須
      過大，但請鈞院考量足以提供行車安全的路寬，依道路交通標示標線號誌設置
      規則規定，標準路寬為三‧五公尺，自有考量車輛轉彎所須的空間，以維護保
      障行車安全。
（四）倘採如附圖二所示之通行方案，路面面寬不一，與苗一二八線交接處為寬二‧
      七公尺，然其最窄處為寬二公尺，且位於道路轉彎處，不僅不利一般通行，且
      兩側臨稻田，稍有不慎，恐有損稻田，易造成糾紛。若拓寬該路面，以兩側稻
      田即苗栗縣通霄鎮○○段二○一地號、二六六之二地號土地，其耕種面積原本
      就不大，則會造該二筆土地稻田耕種面積更小，對其利用價值之影響，不可謂
      不大，相較通行系爭國有土地方案而言，後者的損害應是較小。又如附圖二所
      示之田埂與苗一二八線接駁處有相當高度之落差（約有一‧三公尺），且苗一
      二八線之車輛往來繁多，加上狹窄的轉彎處，誠難謂為適當之通行路線。
（五）如採通行被告丙○○所有土地即通行苗栗縣通霄鎮○○段二六九地號土地約一
      公尺之路與國有土地中即同段二○一之十二地號土地之方案，會衝撞到被告丙
      ○○之建築物，尤其是該建築物的樑柱，若欲規避該樑柱，又欲維持一般通行
      路寬，則會造成通行路線較彎曲，不利通行，而國有土地並不因此能有較好的
      利用，恐仍是被占用。相較於有相當的補償金收入，應是被占用的狀況下損失
      較大。
（六）第二項聲明之請求權依據：
    １即民法第七百八十七條通行權之規定，因該條規定：「土地所有人得通行周圍
      地以至公路」，即為達通行之目的，鄰地所有人除應消極的容忍通行外，有任
      何阻礙通行之物，亦須負積極的排除義務，否則，仍無以通行。又此通行權之
      主張對象是「周圍地」即相關之鄰地所有人，並不以上直接鄰地為限，為達通
      行到公路之目的，對間接鄰地亦得主張通行。而被告乙○○、丙○○為本件相
      關之間接鄰地所有人，故原告亦得對其二人主張鄰地通行，原告主張其二人對
      於渠等所種植作物占用到通行道路範圍之系爭國有土地上，並造阻礙通行，故
      負排除義務，以利原告能通行到公路。此主張係因考量到將損害降至最低。
    ２原告主張為貫徹鄰地通行權之通行而不阻礙，對間接鄰地所有人被告乙○○及
      鄰地所有權人丙○○負排除阻礙通行之物之義務，除此請求權基礎外，再依「
      相類似之事，應為相同處理」之法理，請求以類推民法第八百五十八條關於地
      役權物上請求權之規定「民法第七百六十七條之規定，於地役權準用之」，土
      地所有權鄰地通行權人亦得依民法第七百六十七條之規定，對阻礙通行者，主
      張排除。
    ３按鄰地通行權與地役權皆為物權，二者之權利取得喪失原因雖有不同，但其權
      利內容有相同之處，皆係「以他人土地（鄰地）供自己通行之用」。對地役權
      人而言，為使通行不受阻礙，故法明文得主張物上請求權以排除阻礙者；法律
      既已准許鄰所有權人可以通行，當其所通行的部分（即通路）被人所阻礙，或
      被占用，或被以物阻塞等等，造成阻礙通行，此時若鄰地通行權人不能對阻礙
      者主張排除，必形成鄰地通行權人無法通行，則該法定之鄰地通行權規定豈不
      虛設？為一具文？故從鄰地通行權規定立法目的而言，為能達到使鄰地通行權
      人可以完全通行之目的，理應可以對阻礙通行者主張排除。
    ４又本件若不為第二項聲明之判決，則會造成原告空有通行權，但事實上，卻無
      法排除被告乙○○、丙○○等阻礙通行之情事，則該通行權判決顯然無法執行
      ，而原告根本也無法通行。故本於紛爭一次解決之訴訟經濟考量，本案確實有
      排除被告乙○○、丙○○等阻礙通行之必要。
（七）本案在起訴之前，已多次協調，原告對被告乙○○亦誠懇請託幫忙，予原告一
      條路走，但無功而返，至此，原告始尋訴訟途徑。系爭國有土地原為未登錄地
      ，原告先申請登錄，完成該程序並僅對國有土地主張容忍通行，且系爭國有土
      地皆為羊腸小徑，合併寬度並不超出三公尺，原告係為住家通行之用，故以系
      爭國有土地之寬為通行之主張。
（八）因原告目前僅能以田埂路為日常生活之通路，平日已多有不便，若遇下雨，更
      是泥濘難行。
三、對被告抗辯之陳述：
（一）民法第七百八十九條規定之適用是指土地之不通公路係因土地分割所致者為限
      此有臺灣臺南地方法院八十五年度簡上字第一四七號判決可供參考。倘土地分
      割前已不通公路，自無適用之餘地。本件二六九、二六九之二地號土地，在土
      地分割前即已不通公路，此事實由地籍圖可證明。是本件並不適用民法第七百
      八十九條之規定。
（二）被告乙○○指「原告為己私利，竟私下申辦國有地」等語，此與事實不符。被
      告自己曾以申請函向國有財產局中區辦事處請求系爭土地為國有地之登錄，該
      案與原告的申辦案是同時進行。又原告是以公文正式申請，何來私下之事。
（三）被告乙○○所提通行方案，不符「損害最小」之要件，陳明如后：
    １按所謂「損害」是指被通行的土地，該鄰地所有權人因此不能使用被通行土地
      而生的損害而言。若欲對「損害」予以量化之估測，應以因無法再被使用的土
      地的價值計算之，換言之，計算被告通行部分的土地價值，可供對「損害」數
      字量化的參考。
    ２被告乙○○所提通行方案，只考慮到路線筆直，未注意到被告丙○○所有二六
      九地號土地之地目為「建」，土地公告現值為每平方公尺新台幣（下同）二千
      一百元。原告所提得通行方案，所通行的土地二○一之十一、二○一之十二地
      號土地之地目為「田」，土地公告現值為每平方公尺一千九百元。相較二六九
      地號土地與二○一之十一、二○一之十二地號土地之價值，難謂前者的價值低
      於後者，其損害怎會小於後者？
    ３又被告乙○○占用國有地，並非是本案損害最小之審酌對象，且其是無權占有
      ，經國有財產局中區辦事處函告立即停止使用占地，以下詳述之：
      (1)被告乙○○自行申辦占用土地為國有地之登錄，即可證明被告乙○○並非是
        以所有人之意思占有，而是明知非自己的土地卻占用中。
      (2)以現狀言，被告乙○○是無權占用他人之土地，其占有係不被法律所保護，
        又國有財產局中區辦事處已向被告請求立即停止使用占地。
      (3)按袋地通行方案所審酌的是被通行土地的損害最小，無權占用者之利益，並
        非是損害最小之考量對象。
      (4)被告乙○○一直以來栽種水稻，以原告所提之通行方案，只是形成被告乙○
        ○不得再享有無權占用他人土地以收成之利益，並無造成被告乙○○有所損
        害。
四、證據：提出土地登記謄本五件、地籍圖一件、建物登記謄本一件、調解不成立證
    明書二件、照片四幀、財政部國有財產局中區辦事處函三件為證，並聲請本院會
    同苗栗縣後龍地政事務所人員勘測現場。
乙、被告部分：
壹、被告國有財產局部分：
一、聲明：駁回原告之訴。
二、陳述：
（一）系爭土地非袋地，且被告國有財產局並未阻礙原告通行系爭土地。
（二）依民法第七百八十九條第一項規定：「因土地一部之讓與或分割，致不有通公
      路之土地者，不通公路土地之所有人，因至公路，僅得通行受讓人或讓與人或
      他分割人之所有地。」，乃因當事人於為土地一部之讓與或分割時，對於造成
      部分土地不能與公路有適宜聯絡之情況，已可預見而得事先安排而然。故應優
      於同法第七百八十七條第一項適用，且不限於一筆土地之一部讓與。本件原告
      主張其所有坐落苗栗縣通霄鎮二六九之九地號土地為袋地，爰請求通行被告國
      有財產局所管理同段二○一之十一、二○一之十二地號等二筆國有土地。惟上
      開二六九之九地號土地係分割自同段二六九地號土地，且二六九地號及二六九
      之九地號土地，依土地登記簿謄本及戶籍謄本之記載，皆為原告之父劉羅福所
      有。本件原告於土地讓與或分割時，既可經由二六九、二七六地號土地聯絡公
      路，依前揭民法第七百八十九條第一項規定，有關原告主張其就被告國有財產
      局所管理之系爭土地有袋地通行權乙節，自屬無據，應予駁回。
（三）原告所主張之通行方案，使用系爭土地面積合計為一一九平方公尺，如附圖所
      示甲案，則使用系爭土地面積合計為三七平方公尺，如附圖所示乙案，則使用
      系爭土地面積合計為五五平方公尺。是本件縱認原告就系爭土地有通行權存在
      ，經比較上開通行方案後，以如附圖二甲案使用國有土地之損害最少，對於通
      行地因此所受損害最少。
三、證據：提出二六九之九、二六九、二七六地號土地之土地登記簿謄本影本各一件
    及劉羅福之戶籍謄本影本一件為證。
貳、被告乙○○部分：
一、聲明：駁回原告之訴。
二、陳述：
（一）原告聲明所主張之通路，與法顯有未合：
    １按「因土地一部之讓與或分割，致有不通公路之土地者，不通公路土地之所有
      人：：：僅得通行他分割人之所有地」，民法第七百八十九條定有明文。本件
      原告所有二六九之九、二六九之六地號土地及其胞兄即被告丙○○所二六九、
      二七六地號土地，在地籍上均是之廣陌田地，原本均是其父劉羅福一人所有，
      嗣因父子兄弟分產而陸續分割，並分別由原告及被告丙○○繼受下來，致二六
      九、二六九之九地號土地成為袋地，依民法第七百八十九條規定之立法意旨，
      禁止以鄰為壑之原則及通行權旨在貫穿、突破物權獨立個別性之精神，依法自
      僅得向其胞兄即被告丙○○主張無償通行權（民法第七百八十九條第二項參照
      ）。因此，果以前揭道路寬度不足，而有准予原告另取通道之必要時，自應以
      如附圖二乙案所示之通道，方符法令。
    ２原告又以坐落該地二○一之十一、二○一之十二地號新登錄國有土地，依舊地
      籍圖記載，其地目為「道」云云，顯係故為曲解之詞。該二筆不規則、寬約二
      公尺之土地，係自日據時期即沿用下來之灌溉溝渠，在苗一二八線尚未修築前
      ，該等灌溉水道，係由北面較高山地引水而下，通過苗一二八線，直達被告所
      有二○一地號及同段二六七地號土地，此有原告及被告丙○○所有二六九地號
      土地分割前之地籍圖謄本上其地目記載為「水」，可資證明。豈容原告利用苗
      一二八線道路徵收前後，縣府依法逕將地籍圖上道路範圍內之田地目改為道之
      紊亂情況，將水路曲指為道路。
    ３又國有亦係第三人之土地，其價值與地位，不容貶低於一般第三人，原告所如
      此通行損害較小云云，亦屬無理。何況，該等國有地，原係無主之未登錄地，
      已經被告乙○○占耕數十寒署，今原告為己私利，竟私下申辦為國有地，顯然
      侵害被告乙○○既有權益，焉能宣稱損害最小乎！
（二）採如附圖二乙案通行之理由：
    １此方案乃直接由原告所有土地，取道被告丙○○即原告胞兄屋旁空地，順延被
      告丙○○房屋側線，通過部分國有地，直達苗一二八線公路，不僅道路筆直，
      且對被告國有財產局及被告乙○○之損害最小，對原告土地利用亦較有助益，
      應係最符合法律及被告利益之方案。
    ２原告與被告丙○○本共有二六九地號土地，原告利用該地自由出入，嗣因共有
      物分割及建築房屋時，未留設對外通道，導致今日狀況，實係可歸責於己之事
      由，依法自不能將其不利益加諸於他人鄰地之上，法理昭明。
    ３此方案較原告所提之通行方案，不僅道路較為筆直，使用面積相對較小，且對
      被告乙○○已占耕使用數十年之國有田地損害最小。
    ４附圖二甲案所在田埂，係近一年來原告方始通行之通道，前此，數十年來，原
      告均通行乙案所在之田埂，已經原告自認在卷，基於尊重數十年來之通行事實
      ，及被告同意配合乙案通行之條件，自應以損害被害利益最小之乙案為妥。
三、證據：提出被告丙○○之戶籍謄本、地籍圖影本，及二六九之六地號、二七六地
    號、二六九地號土地之登記簿謄本影本各一件為證。
、被告丙○○部分：
一、聲明：同意原告之請求。
二、陳述：被告丙○○所有之地上物倘有占用二○一之十一、二○一之十二地號土地
    ，同意返還。
    理      由
一、原告起訴主張坐落苗栗縣通霄鎮○○段二六九之九地號土地為其所有，而同段二
    ○一之十一、二○一之十二地號土地係屬國家所有而由被告國有財產局所管理，
    與原告前開土地相鄰之事實，業據提出土地登記謄本、地籍圖、照片等件為證，
    並經本院會同兩造及苗栗縣通霄地政事務所測量員至現場履勘屬實，有勘驗筆錄
    及土地複丈成果圖在卷可按，亦為被告所不爭執，自堪信原告此部分之主張為真
    實。惟原告主張其所有之土地與外界並無適宜之聯絡，係屬袋地等情，則為被告
    國有財產局所否認，是本件首應探究者，乃原告所有前開二六九之九地號土地是
    否為袋地或準袋地而得主張民法第七百八十條之通行權。
二、按民法第七百八十七條所謂之袋地通行權，須土地與公路無適宜之聯絡，此即指
    土地所有人之土地與公路隔離，全無進出之通路或雖有進出之通路，但不適宜而
    言。前者情形，學說上稱為袋地，例如土地四周均為他人之土地圍繞是，後者情
    形，學說有稱為準袋地者，例如土地雖可經由湖泊海洋與公路相通，但費用高且
    危險不便，或土地與公路間為懸崖絕壁，難以闢地通行而言。
三、被告國有財產局及被告乙○○均辯稱原告可經由被告丙○○所有之二六九、二七
    六地號土地通行至苗一二八線等情；查原告所有之前開土地目前可經由其北側之
    二○一之十二、二○一之十一地號土地上之田埂（下稱系爭田埂）由南而北通往
    苗一二八線，而該田埂之最窄寬度為二公尺（即如附圖一所示編號３、４間之距
    離），至於原告目前土地有一有建物即門牌號碼苗栗縣通霄鎮內湖里十二鄰一一
    九號，係原告一家人居住之處，其相鄰土地地號西側為被告丙○○所有二六九地
    號及二七六地號土地，而與苗一二八線道路相接，北側為被告國有財產所管理之
    二○一之十二地號、二○一之十一地號土地，東邊為二六七地號，南側為二六九
    之二地、二六九之六地號，其中二○一之十一地號土地呈ˇ字型環繞被告乙○○
    所有之二○一之一地號土地之東南側至西南側，其北側均與苗一二八線道路相接
    ，二○一之十二地號則呈ㄩ字型環繞於二○一之十一地號南側及二六六之二地號
    之東側至南側，北側並與苗一二八線相接等事實，此有地籍圖謄本、照片等件為
    證，並經履勘現場，由苗栗縣通霄地政事務所測量後，製有土地複丈成果圖附卷
    可稽。
四、雖原告主張其於一年前方通行系爭田埂以與公路聯絡，之前係經由位於被告陳清
    泉所有土地二○一之一地號土地及被告丙○○所有之二六九、二七六地號土地間
    之二○一之十一地號土地如附圖一所示編號Ａ部分面積三十九平方公尺、Ｂ部分
    面積四平方公尺、Ｃ部分面積十三平方公尺之土地，及同段二○一之十二地號，
    如附圖所示編號Ｅ部分面積三十一平方公尺、Ｆ部分面積二五平方公尺、Ｈ部分
    面積五平方公尺、Ｉ部分面積二平方公尺之土地通行至苗一二八線公路，且其通
    行方式係以自用小客車代步，惟查原告所主張之前通行之二○一之十一、二○一
    之十二地號土地如附圖一所示編號Ａ、Ｆ部分為被告乙○○所占用，其上現有水
    稻及灌溉水溝，如附圖所示Ｅ、Ｇ部分則為被告丙○○所占用，其上為竹圍及竹
    圍內之空地，有上開複丈成果圖及照片附卷可參，由該竹圍生長茂密情形判斷，
    被告丙○○占用部分事實顯非最近一年內始發生，是原告主張其先前係通行二○
    一之十一地號土地如附圖一所示編號Ｅ、Ｇ部分，顯與事實不符，不足採信，是
    如附圖一所示編號Ｅ、Ｇ部分顯為竹圍所占用，無法供通行。又原告所主張通行
    之二○一之十一地號土地如附圖一所示編號Ａ部分，其最窄處為一‧七公尺（即
    如附圖一所示編７、８間之距離），顯較原告目前通行之田埂最窄處二公尺更窄
    ，該田埂既無法以自用小客車通行，則原告主張於被告乙○○占用二○一之十一
    地號土地如附圖一所示編號Ａ部分之前可以自用小客車通行云云，顯與事實不符
    ，是原告主張其通行方式係以自用小客車代步云云，即不足採信。
五、又原告既係以步行之方式經由系爭田埂通行至苗一二八線公路，步行又係原告長
    久以來所採之一般通行方式，已如前述，是難認系爭田埂對原告土地有顯不適宜
    之情形，從而，原告前開土地是否為袋地，已非無疑。原告雖主張系爭田埂不適
    於一般汽車通行云云，惟查所有權人即被告國有財產局對於前開田埂並無禁止他
    人通行，實際亦為他人步行通行之用，亦有前開現場照片可採，是在被告國有財
    產局禁止通行之前，亦難僅因原告主張不適於一般汽車通行，即認原告所有前開
    土地係屬袋地；又雖前開通往苗一二八線之田埂為泥土路面，惟原告主張其於一
    年前通行之部分亦為田埂，此經原告及被告丙○○自認在卷，尚難謂因此即構成
    與公路無適宜之聯絡之要件，而得主張民法第七百八十七條之通行權。
六、綜上所述，原告所有前開土地非屬民法第七百八十七條所稱之袋地，從而，原告
    訴請確認就被告國有財產局所有二○一之十一、二○一之十二地號土地如附圖一
    所示編號Ａ、Ｂ、Ｃ、Ｅ、Ｆ、Ｇ、Ｈ、Ｉ部分有通行權，及被告乙○○、丙○
    ○應將上開土地如附圖所示編號Ａ、Ｂ、Ｃ、Ｅ、Ｆ、Ｈ、Ｉ部分土地上之地上
    物除去，並不得禁止或防害原告之通行，自屬無據，應予駁回。
七、本件事實已臻明確，兩造其餘攻擊方法及舉證，於判決結果不生影響，爰不一一
    論述。
八、結論：本件原告之訴為無理由，依民事訴訟法第四百三十六條第二項、第七十八
    條，判決如主文。
中　  華　　民　　國　　  九十一　  年　　  六　　　月　　　二十五　　　日
                                臺灣苗栗地方法院苗栗簡易庭
~B法　　　官　陳慧萍
右為正本係照原本作成
如對本判決上訴，須於判決送達後廿日內向本院提出上訴狀
中　  華　　民　　國　　  九十一　  年　　  六　　　月　　　二十五　　　日
~B法院書記官  張文玲
